【裁判字號】    95,訴,196
【裁判日期】    951011
【裁判案由】    妨害自由等
【裁判全文】
臺灣宜蘭地方法院刑事判決               95年度訴字第196號
公  訴  人  臺灣宜蘭地方法院檢察署檢察官
被      告  乙○○
選任辯護人  陳培仁律師
被      告  戊○○
            丙○○
上列被告因妨害自由等案件，經檢察官提起公訴（95年度偵字第
1118號），本院判決如下：
    主  文
乙○○、戊○○共同犯剝奪他人行動自由罪，各處有期徒刑陸月
，如易科罰金，均以銀元參佰元即新台幣玖佰元折算壹日。扣案
之鋁棒貳支均沒收。
丙○○共同犯傷害罪，處有期徒刑肆月，如易科罰金，以銀元參
佰元即新台幣玖佰元折算壹日。扣案之鋁棒貳支均沒收。
    事  實
一、丙○○與其同學丁○○因細故發生爭執，竟與其兄乙○○、
    乙○○之友人戊○○及已滿18歲之五、六名姓名年籍不詳之
    人，共同基於傷害之犯意聯絡，於民國94年12月29日下午11
    時30分許，由丙○○帶同乙○○、戊○○及該等姓名年籍不
    詳之數人，至丁○○位於宜蘭縣頭城鎮○○路○段515巷26號
    之租屋處，到場後由丙○○指認丁○○無誤後，即由乙○○
    、戊○○二人分持乙○○所有之鋁棒2支，夥同五、六名姓
    名年籍不詳之人共同毆打丁○○。乙○○、戊○○又與不詳
    姓名年籍之人基於剝奪他人行動自由之犯意聯絡，由乙○○
    、戊○○強押丁○○上車，由不詳姓名之人駕車將丁○○載
    往宜蘭縣頭城鎮烏石港附近海邊空地上，途中乙○○、戊○○接續在車上徒手毆打丁○○，到達烏石港附近海邊空地後
    ，乙○○、戊○○又將丁○○拖出車外，接續毆打丁○○，
    致使丁○○受有右側眼眶血腫、下嘴唇撕裂傷、右前額頭皮
    下血腫、頭後枕部撕裂傷、右手背擦傷、右小腿內側皮下瘀
    血、右足踝外側擦挫傷、背部多處擦挫傷、背部皮下瘀血二
    處等傷害。
二、案經丁○○訴由宜蘭縣警察局礁溪分局報請台灣宜蘭地方法
    院檢察署檢察官偵查起訴。
    理  由
一、被告乙○○、戊○○對於上開犯行，坦承不諱，被告丙○○
    則矢口否認有傷害犯行，辯稱：僅有帶被告乙○○、戊○○
    等共五、六人至告訴人丁○○租屋處，不知被告乙○○等人
    要毆打告訴人云云。惟查，上開犯罪事實，已據被告乙○○
    及戊○○坦承不諱，核與告訴人於偵查及本院審理時指證情
    節相符。告訴人遭被告乙○○、戊○○及其他不詳姓名之人
    毆打，受有右側眼眶血腫、下嘴唇撕裂傷、右前額頭皮下血
    腫、頭後枕部撕裂傷、右手背擦傷、右小腿內側皮下瘀血、
    右足踝外側擦挫傷、背部多處擦挫傷、背部皮下瘀血二處等
    傷害，復有宜蘭醫院驗傷診斷書1紙在卷可按。又有被告乙○○所有供毆打告訴人所用之鋁棒2支扣案可證。被告丙○○雖辯稱：伊不知被告乙○○等人要去毆打告訴人云云。惟
    查，被告丙○○與告訴人前因故生怨，此為被告丙○○所自
    承不諱。被告丙○○帶同被告乙○○、戊○○及五、六名之
    不詳姓名之人前往告訴人租屋處，被告乙○○並持鋁棒2支
    前往等情，均據被告乙○○與戊○○供陳不諱。又至告訴人
    租處後，被告乙○○問被告丙○○告訴人為何人，經被告丙○○指認後，被告乙○○、戊○○及其他人即動手毆打告訴
    人，被告丙○○則在該處觀看等情，亦經被告乙○○於審理
    時證述在卷。顯見被告丙○○雖未親自動手毆打告訴人，惟
    伊既與告訴人先怨隙在先，復帶同其兄即被告乙○○及其他
    多人至告訴人租處並指認告訴人在後，更在場觀看告訴人遭
    毆打而未加阻止，顯見其與被告乙○○與被告戊○○就毆打
    告訴人之事確有犯意之聯絡，其所辯不知被告乙○○與戊○○要去毆打告訴人云云，顯不符常情，而無足採。事證明確
    ，被告等之犯行應堪認定。
二、被告三人行為後，刑法業於94年2月2日修正公布，於95年7
    月1日施行。依修正後之刑法第2條第1項規定「行為後法律
    有變更者，適用行為時之法律。但行為後之法律有利於行為
    人者，適用最有利於行為人之法律」。該條係規範行為後法
    律變更所生新舊法比較適用之準據法，其本身無關行為可罰
    性要件之變更，是於刑法修正施行後，應適用該條之規定，
    為「從舊從新」之比較。又該條所稱「法律有變更」，指行
    為時與裁判時之刑罰法律，關於刑罰權規範事項（特別指刑
    罰權形成規範、成罪規範、科刑規範）互有不同內容之規範
    而言。再於比較時應就罪刑有關之共犯、未遂犯、想像競合
    犯、牽連犯、連續犯、結合犯以及累犯加重、自首減輕暨其
    他法定加減原因（如身分加減）與加減比例等一切情形，本
    於統一性及整體性原則，綜其全部罪刑之結果而為比較。本
    件關於新舊法比較適用之說明如下：
（一）本件被告三人行為時之刑法第277條第1項、被告乙○○、
      戊○○行為時之刑法第302條第1項，所規定之罰金本刑，
      依罰金罰鍰提高標準條例第1條前段之規定，提高10倍，
      再換算為新臺幣，與修正後同法條所規定之罰金本刑，依
      刑法施行法第1條之1第1項及第2項前段之規定，變更其單
      位為新臺幣並提高30倍，其結果並無不同。
（二）被告乙○○、戊○○行為時，刑法第55條後段規定：「犯
      一罪而其方法或結果之行為犯他罪名者，從一重處斷。」
      惟該條業已修正公布刪除，則犯一罪而其方法或結果之行
      為犯他罪名者，屬於數罪併罰，得定數罪刑合併之刑期以
      下之刑。此刪除雖非犯罪構成要件之變更，但顯已影響被
      告刑罰之法律效果，自屬法律有變更，經比較新、舊法結
      果，修正後之規定並未較有利於被告乙○○、戊○○。
（三）被告三人於行為時之刑法第41條第1項前段規定：「犯最
      重本刑為五年以下有期徒刑以下之刑之罪，而受六個月以
      下有期徒刑或拘役之宣告，因身體、教育、職業、家庭之
      關係或其他正當事由，執行顯有困難者，得以一元以上三
      元以下折算一日，易科罰金。」又被告三人行為時之易科
      罰金折算標準，修正前罰金罰鍰提高標準條例第2條前段
      （現已刪除）規定，就其原定數額提高為100倍折算1日，
      則本件被告行為時之易科罰金折算標準，應以銀元300元
      折算1日，經折算為新臺幣後，應以新臺幣900元折算為1
      日。惟95年7月1日修正公布施行之刑法第41條第1項前段
      則規定：「犯最重本刑為五年以下有期徒刑以下之刑之罪
      ，而受六個月以下有期徒刑或拘役之宣告者，得以新臺幣
      一千元、二千元或三千元折算一日，易科罰金。」比較修
      正前後之易科罰金折算標準，修正後之規定，並非較有利
      於被告三人。
（四）本件綜合上揭新舊刑法比較之結果，並本於統一性及整體
      性原則，新修正之刑法並未較有利於被告三人，爰一體適
      用修正前之刑法。
三、核被告乙○○、戊○○所為，均係犯修正前刑法第277條第1
    項之傷害罪及修正前刑法第302條第1項之剝奪他人行動自由
    罪。被告丙○○所為，則係犯修正前刑法第277條第1項之傷
    害罪。被告三人與已滿18歲不詳姓名之五、六人間就傷害罪
    犯行、被告乙○○、戊○○與不詳姓名之人就剝奪他人行動
    自由犯行，分別有犯意之聯絡及行為之分擔，為共同正犯。
    被告乙○○、戊○○剝奪他人行動自由之目的，在於傷害告
    訴人，渠二人所犯上開二罪間，有方法結果之牽連關係，依
    修正前刑法第55條後段之規定，均應從較重之剝奪他人行動
    自由罪處斷。爰審酌被告丙○○僅因細故即偕同被告乙○○
    、戊○○等人傷害告訴人、被告乙○○、戊○○與告訴人素
    不相識，竟僅因被告丙○○之故即鳩集多人毆打告訴人、渠
    等並持鋁棒為工具，手段惡劣、告訴人所受傷害非輕，且渠
    等在告訴人租屋處毆打後，又強押告訴人至他處接續毆打，
    對告訴人身心所造成之恐懼及傷害均屬嚴重，且事後亦未與
    告訴人達成給解並給付賠償，惟被告乙○○、戊○○尚能坦
    承犯行等一切情狀，分別量處如主文所示之刑，並諭知易科
    罰金之折算標準。扣案之鋁棒2支，為被告乙○○所有供被
    告三人等共同傷害告訴人所用，業據被告乙○○、戊○○供
    承在卷，依修正前刑法第38條第1項第2款之規定沒收。
四、公訴意旨另以：被告丙○○與被告乙○○、戊○○於上開時
    間、地點毆打告訴人後，基於妨害自由之犯意聯絡，由被告
    丙○○駕車搭載被告乙○○、戊○○及渠二人強押上車之告
    訴人，駛至宜蘭縣頭城鎮烏石港附近海邊空地上，由被告乙○○、戊○○繼續毆打告訴人，因認被告丙○○涉犯妨害自
    由罪嫌。惟查：
（一）按犯罪事實應依證據認定之，無證據不得推定其犯罪事實
      ，刑事訴訟法第154條第2項定有明文。次按事實之認定應
      憑證據，如未能發現相當證據，或證據不足以證明，自不
      能以推測或擬制之方法為裁判之基礎；又認定不利於被告
      之事實，須依積極證據，苟積極證據不足為不利於被告事
      實之認定時，即應為有利於被告之認定，更不必有何有利
      之證據（最高法院40年台上字第86號、30 年上字第816號
      判例參照）。再所謂「積極證據足以為不利被告事實之認
      定」，係指據為訴訟上證明之全盤證據資料，在客觀上已
      達於通常一般人均不致於有所懷疑，而得確信被告確曾犯
      罪之程度，若未達此一程度，而有合理懷疑之存在時，即
      無從為有罪之確信，此觀同院76年度台上字第4986號判例
      意旨自明。
（二）公訴人認被告丙○○涉犯上開罪嫌，無非以告訴人之證述
      為據。被告丙○○則堅決否認上開犯行，辯稱：伊未與被
      告乙○○、戊○○共同前往烏石港等語。
（三）經查：公訴人認被告丙○○駕車搭載告訴人前往烏石港等
      情，固有告訴人於偵查及本院審理時之證述可參，惟查，
      告訴人與被告丙○○因細故結怨，此為雙方均所是認，是
      告訴人之指訴，其證據之價值自較薄弱，仍應有相關證據
      以資佐證，始能為不利於被告丙○○之認定。又告訴人於
      本院審理時，經交互詰問證稱：在從伊租屋處被押至烏石
      港之過程中，在車上伊並未聽見被告丙○○出聲講話，伊
      是由後腦勺認出駕駛是被告丙○○等語。則告訴人僅憑其
      所見駕駛人之後腦勺即認係被告丙○○，又未於車上聽聞
      被告丙○○之聲音以資確認，其指認是否正確，尚值懷疑
      。況且，被告乙○○於本院審理時證稱：伊將告訴人拖上
      車時，被告丙○○剛要離開，伊不確定被告丙○○是否有
      看到伊將告訴人押上車，駕車之人係被告乙○○之友人，
      並非被告丙○○等語。又證人己○○與甲○○均於審判時
      到庭證稱：被告丙○○於94年12月29日晚上11時許與證人
      己○○與甲○○一同在宜蘭縣頭城鎮○○路甲○○租屋處
      ，曾出去一下就回來等語。是被告丙○○是否駕車搭載被
      告乙○○、戊○○一同至烏石港，確有合理之可疑。
（四）綜上所述，告訴人之指訴既有上開瑕疪，本院認依公訴人
      所舉證據，對被告丙○○是否涉犯剝奪他人行動自由之犯
      行，仍有合理之可疑。依「罪證有疑，利於被告」之證據
      法則，則不得遽為不利被告丙○○之認定。此外，復查無
      證據證明被告涉犯公訴人所指之上開犯行，不能證明被告
      丙○○犯罪，惟公訴人認此部分與前揭論罪科刑之傷害罪
      部分有修正前刑法牽連犯之裁判上一罪關係，爰不另為無
      罪之諭知。
據上論斷，應依刑事訴訟法第299條第1項前段，刑法第2條第1項
、修正前刑法第28條、修正前刑法第277條第1項、修正前刑法第
302條第1項、修正前刑法第55條後段、修正前刑法第41條第1項
、修正前刑法第38第1項第2款，罰金罰鍰提高標準條例第1條前
段、修正前罰金罰鍰提高標準條例第2條，現行法規所定貨幣單
位折算新台幣條例第2條判決如主文。
本案經檢察官吳廣莉到庭執行職務
中    華    民    國    95    年    10    月    11    日
                  刑事第四庭   審判長法  官  林楨森
                                     法  官  蘇錦秀
                                     法  官  謝佩玲
以上正本證明與原本無異。
如不服本判決應於收受本判決後10日內向本院提出上訴書狀，其
未敘述上訴理由者，並得於提起上訴後10日內向本院補提理由書
狀(均須按他造當事人之人數附繕本)「切勿逕送上級法院」。
                                     書記官  藍友隆
中    華    民    國    95    年    10    月    14    日
附錄本案論罪科刑法條；
中華民國刑法第277條第1項
傷害人之身體或健康者，處3年以下有期徒刑、拘役或1千元以下
罰金。
中華民國刑法第302條第1項
私行拘禁或以其他非法方法，剝奪人之行動自由者，處5年以下
有期徒刑、拘役或3百元以下罰金。


司法院資訊處製作；財團法人民間司法改革基金會備份。
